臺灣嘉義地方法院刑事裁定　　　　　　　100年度聲判字第1號
聲　請　人
即 告 訴人　陳淑芬
告　　　訴
代　理　人　楊漢東律師
被　　　告　蔡福源
　　　　　　王淑真
上列聲請人即告訴人因告訴被告詐欺案件，不服臺灣高等法院臺
南分院檢察署100年度上聲議字第41號駁回再議之處分（原不起
訴處分案號：臺灣嘉義地方法院檢察署檢察官99年度偵字第8671
號、第8672號），聲請交付審判，本院裁定如下：
    主    文
聲請駁回。
    理    由
一、按告訴人不服上級法院檢察署檢察長或檢察總長認再議為無
    理由而駁回之處分者，得於接受處分書後10日內委任律師提
    出理由狀，向該管第一審法院聲請交付審判。法院認為交付
    審判之聲請不合法或無理由者，應駁回之；法院為前項裁定
    前，得為必要之調查，刑事訴訟法第258條之1第1項前段、
    第258條之3第2項前段、第3項分別定有明文。
二、本件聲請人即告訴人（以下稱告訴人）前以被告蔡福源、王
    淑真涉嫌詐欺案件，向臺灣嘉義地方法院檢察署檢察官提出
    告訴，經該署檢察官為不起訴處分（99年度偵字第8671號、
    第8672號）後，告訴人不服，聲請再議，經臺灣高等法院臺
    南分院檢察署檢察長以再議為無理由而駁回其再議之聲請（
    100年度上聲議字第41號）等情，業經本院調取上開偵查卷
    宗及處分書審閱無訛。又查，本件告訴人係於民國100年1月
    7日收受駁回再議聲請之處分書，有送達回證1紙附卷可稽，
    嗣告訴人於100年1月10日委任律師具狀向本院聲請交付審判
    ，有本院收件章蓋於前揭刑事聲請交付審判狀為按，其聲請
    交付審判自合於法定程式，先予敘明。
三、告訴意旨略以：被告蔡福源係陶淵明建設股份有限公司（下
    稱陶淵明公司）之負責人，負責嘉義巿大雅路1段「山河院
    」建案之建造及銷售，被告王淑真則為該公司之銷售部經理
    ，受公司指派，負責接待客戶、介紹房屋等職務。被告蔡福
    源、王淑真均明知「山河院」建案編號E8之建物（門牌號碼
    ：嘉義巿大雅路1段6 00之19號）屋頂平台加蓋為玻璃屋、3
    樓陽台外推、1樓玄關係利用停車空間建造，屬於違章建築
    ，竟共同意圖為自己不法之所有，基於詐欺之犯意聯絡，故
    意隱瞞上情，使告訴人陳淑芬與被告2人洽談後，陷於錯誤
    ，而以新臺幣（下同）2,650萬元之價格購買前揭E8建物及
    其建築基地（即嘉義巿盧厝段242-23、242-87、242-88、24
    2-89、242-128、242-1 40地號土地）。俟交屋後，告訴人
    欲查證屋簷有無遭鄰人越界情事，向嘉義巿政府申請本件建
    物之竣工圖及設計圖，查知上情，始知受騙。因認被告2人
    共同涉犯刑法第339條第1項之詐欺取財罪嫌。
四、臺灣高等法院臺南分院檢察署100年度上聲議字第41號駁回
    再議處分書、臺灣嘉義地方法院檢察署檢察官99年度偵字第
    8671號、第8672號不起訴處分書意旨略以：本件係成屋買賣
    ，告訴人購買前，已與其夫廖大平先行至現場查看過房屋及
    當時之公共設施狀況2次以上，始決定依購屋當時之現狀購
    買本件建物，足認告訴人購屋前，對建物之現況已有相當程
    度之了解，且蔡福源已告知告訴人本件建物4樓改建為玻璃
    屋，是告訴人所指蔡福源故意隱匿增建、改建情事一節，實
    有可疑。再觀諸告訴人提出之房屋買賣合約書影本，買賣標
    的物已載明：「門牌號碼：嘉義巿大雅路1段600之19號，建
    號：嘉義巿盧厝段6590建號，所有權全部。（面積詳謄本所
    載）補列：除謄本所載外，另含已增建面積約12坪」，顯見
    被告2人於97年3月18日簽約前，確已充分告知地下室有增建
    12坪。雖告訴人及證人廖大平均否認王淑真有告知1樓玄關
    外推、地下室增建及3樓陽台改建之事，然上開房屋買賣合
    約書影本之附件尚包括：建物所有權狀、全區圖、住戶公約
    暫行辦法、同意書、切結書、全區地號及面積圖、私人停車
    位車道全區配置圖、各樓層平面圖，已足供告訴人了解本件
    建物各樓層之合法面積、內部空間之配置，據此與本件建物
    之現況稍加比對，即可知悉本件建物有無違章之增建、改建
    部分，如有必要，甚可請被告2人提出使用執照及建築物竣
    工圖以供比對。告訴人怠於行使前揭權利，反而於購屋2年
    後始執此指稱被告2人詐欺，自非可採，此外，復查無其他
    積極證據足認被告2人有何詐欺取財之犯行，應認渠等犯罪
    嫌疑不足。
五、告訴人聲請交付審判意旨略以：
(一)、聲請閱卷後發現告訴人在偵查中主張之部分重要事實，筆錄
    未詳實紀錄，且該部分內容關係被告是否在買賣過程中隱匿
    房屋地下室應封閉之承重牆有重大違法改建情事，進而關係
    被告2人構成詐欺罪嫌之犯罪要件，且於再議理由狀有敘明
    ，駁回再議理由卻不予置理，顯有應調查之證據未予調查之
    違誤。
(二)、告訴人對於被告於簽約時告知地下室增建12坪乙節並不爭執
    ，然本案係被告隱匿3樓陽台改建為室內、一樓大門為法定
    停車空間改建、地下室除增建12坪外，其餘室內空間均屬應
    為封閉式之地下基礎所改建，尤其地下室應為封閉式基礎，
    係被告將核准設計之面臨農地之承重牆打除後，改為落地門
    窗，使地下室改建之空間可與外面農地相連，告訴人及其他
    看屋客戶誤以為地下室增建12坪以外之其他室內空間均為合
    法建築，此項事實直到偵查庭訊時，告訴人才由嘉義市建管
    機關交付閱覽之合法完工照片得知，比一般可儲放物品之儲
    藏室更無價值，有關地下室增建12坪以外之違法改建事實，
    被告2人均未曾告知，況且被告2人隱匿地下室為封閉式基礎
    改建為一般室內空間、將封閉承重牆改建為落地門窗，迄於
    偵查中第4次開庭才經由告訴人發覺，亦可徵被告2人積極隱
    匿前揭改建事實，原處分機關對於被告未告知地下室承重牆
    改建之重大事項全然未論，告訴人誤以為合法建物而購買，
    被告2人顯為詐欺無疑，原處分機關卻不敘明認定被告2人並
    未詐欺之理由，明顯違背法令，爰提出交付審判之聲請。
六、按刑事訴訟法第258條之1規定告訴人得向法院聲請交付審判
    ，此乃對於檢察官不起訴或緩起訴裁量權制衡之一種外部監
    督機制，此時，法院僅在就檢察官所為不起訴或緩起訴之處
    分是否正確加以審查，以防止檢察機關濫權，依此立法精神
    ，法院就聲請交付審判案件之審查，所謂「得為必要之調查
    」，其調查證據之範圍，自應以偵查中曾顯現之證據為限，
    不可就告訴人新提出之證據再為調查，亦不可蒐集偵查卷以
    外之證據。又依刑事訴訟法第260條對於不起訴處分已確定
    或緩起訴處分期滿未經撤銷者得再行起訴之規定，其立法理
    由說明，本條所謂不起訴處分已確定者，係包括聲請法院交
    付審判復經駁回者之情形在內，則法院就聲請交付審判案件
    之審查，所謂「得為必要之調查」，其調查證據範圍，自更
    應以偵查中曾顯現之證據為限，不得就告訴人新提出之證據
    再為調查，亦不可蒐集偵查卷以外之證據，否則，將與刑事
    訴訟法第260條之再行起訴規定，混淆不清。故法院裁定交
    付審判之前提，必須偵查卷內所存證據已符合刑事訴訟法第
    251條第1項規定「足認被告有犯罪嫌疑」檢察官應提起公訴
    之情形，亦即該案件已經跨越起訴門檻，否則，縱或法院對
    於檢察官所認定之基礎事實有不同判斷，但如該案件仍須另
    行蒐證、偵查，始能判斷應否交付審判者，因交付審判審查
    制度並無如同再議救濟制度得發回原檢察官繼續偵查之設計
    ，法院仍應依同法第258條之3第2項前段規定，以聲請為無
    理由裁定駁回。另按犯罪事實應依證據認定之，無證據不得
    認定犯罪事實，刑事訴訟法第154條第2項定有明文。次按認
    定不利於被告之事實，須依積極證據；又告訴人之指訴，係
    以使被告受刑事訴追為目的，除其指訴須無瑕疵，尚應有查
    與事實相符之佐證，始得資為判決之基礎，最高法院52年台
    上字第1300號、61年台上字第3099號判例意旨可供參考。而
    所謂「無瑕疵」，係指告訴人所為不利被告之陳述，與社會
    上一般生活經驗或卷存其他客觀事實並無矛盾而言；另所謂
    「就其他方面調查認與事實相符」，非僅以所援用之旁證足
    以證明被害結果為已足，尤須綜合一切積極佐證，除認定被
    告確為加害人之可能外，在推理上無從另為其他合理原因之
    假設，有一不合於此，即不能以告訴人之陳述作為論斷之證
    據（最高法院92年度台上字第5580號判決意旨參酌），均先
    予說明。
七、經查：
(一)、告訴人於97年3月18日向被告蔡福源經營之陶淵明公司所承
    銷建案「山河院」，以2,650萬元之價格，購買編號E8建物
    （即門牌號碼嘉義市○○路○段600之19號），此有土地買
    賣合約書、房屋買賣合約書及平面圖等件附卷可稽，又告訴
    人庭呈之價目表，記載建坪148坪，總價3,185萬元，此亦有
    該價目表乙份在卷為佐，惟所有權狀記載為136坪，即地下
    室有增建12坪，業據告訴人證述在卷，被告2人亦坦承上情
    ，復經雙方載明在房屋買賣合約書第10點中，亦有前揭買賣
    合約書存卷足按，即地下室有增建12坪之事實，為雙方所不
    爭執。再者，本件係成屋買賣，並非預售屋買賣，而告訴人
    本案之交易過程中，與其夫廖大平均至現場觀看成屋數次，
    當時地下室即有落地窗、3樓陽台外推，1樓並無停車位等情
    形，且前揭現狀與竣工圖不符，顯有改建之情形，此亦為被
    告2人及告訴人所確認，即地下室增建、有落地窗、3樓陽台
    外推，1樓並無停車位等節，應屬改建之未登記違章建築，
    堪可先予認定。
(二)、告訴人於偵查中陳稱：自己看屋2次，先生則看過很多次，
    王淑真並未談及增建情事，係蔡福源有告知地下室增建及4
    樓玻璃屋之部分，但伊聽不懂等語，證人廖大平亦證稱：王
    淑真帶同伊看屋3次，陪同告訴人跟伊看屋1次，議價時再與
    被告2人看屋1次，蔡福源有告知地下室多蓋為贈送，不用可
    以封起來；除地下室增建部分，被告2人均未告知其他增建
    或改建情形等語，然蔡福源辯稱：王淑真告知告訴人看屋很
    多次，最後才由伊跟告訴人談，王淑真有告知告訴人地下室
    增建、3樓陽台外推、停車位改成玄關大門，合約書也由告
    訴人審閱5日以上才簽約等語，王淑真則供稱：於96年間帶
    同告訴人之夫廖大平看屋時，有告知1樓玄關外推、地下室
    有增建、3樓陽台改建，原本鋁門窗等到建設處檢查後會拿
    掉，當時並無其他人在場；議價付訂時，蔡福源也有告知地
    下室增建及主臥改建等語，以告訴人及其夫之證述，被告2
    人並未積極佯稱上揭改建部分為合法。承此，應審究被告2
    人有無以隱瞞交易重要資訊之手法施以詐術，因被告2人與
    告訴人、廖大平對此各執其詞，被告2人是否確未告知前情
    ，僅告訴人及其夫之陳述，其等指述是否可為採信，仍須其
    他積極證據佐證，不得僅以告訴人片面之指訴而為不利被告
    2人之認定。觀諸本件係現況交屋，所附之建物所有權狀記
    載「附屬建物：陽台45.42平方公尺」，然3樓陽台外推，實
    際並無陽台，告訴人既有查看房屋現況，應注意及此，並提
    出質疑，又買賣合約有審閱期，已有平面圖可資核對，依平
    面圖所示3樓仍有陽台，4樓則標示有玻璃屋，地下室並無落
    地窗、1樓有停車空間，均甚為明顯，告訴人於簽約時既已
    發現坪數有誤，要求將地下室增建12坪部分載明在契約中，
    已於前述，告訴人應有質疑其餘與平面圖不符部分之機會，
    告訴人既因看過房屋現狀，而當時之現狀即為1樓玄關外推
    、3樓陽台改建、4樓有玻璃屋、1樓無停車空間等情形，對
    於本件房屋建築、格局、隔間方式等住居條件，應係符合其
    需求，始為本件購買房地之締約，被告2人是否確未告知有
    上開改建之違建情形，尚乏其他積極證據可為佐證。況且既
    非預售屋買賣，上揭建物於告訴人購屋時已完工，即已辦理
    第一次之保存登記完畢，該建物之建物所有權狀、建物登記
    謄本已處於隨時可查悉之狀態，復於簽訂契約時，雖尚未辦
    理所有權登記，然於建物登記後辦理交屋前，亦可查悉上揭
    建物所有權狀、建物登記謄本，甚至亦可申請竣工圖，即可
    得知悉前揭改建情事，輔以查閱建物所有權狀及建物謄本乃
    房屋交易時最普遍之查證工作，而告訴人除經由被告提供外
    ，亦得以向地政事務所等相關單位查閱，被告自無隱匿上揭
    權狀及謄本之可能，遑論告訴人更可進一步經由閱覽使用執
    照、平面圖或峻工圖等而查悉上情，本件既為現屋買賣，前
    揭改建事實，屬告訴人於交易過程中得以知悉之事實，被告
    2人復未積極佯稱改建係屬合法等虛偽不實情節，縱使被告2
    人未積極說明該等設備未經登記之事實，亦與刑法詐欺罪之
    「施用詐術」要件有間。
(三)、再按刑法第339條之詐欺罪，必須行為人自始基於不法所有
    之意圖，以詐術使人交付財物，始能構成，所謂以詐術使人
    交付，必須被詐欺人因其詐術而陷於錯誤，若其所用方法，
    不能認為詐術，亦不致使人陷於錯誤，即不構成該罪。蓋刑
    法詐欺取財罪之立法意旨，係以禁止於經濟行為中使用不當
    方法進而得利為規範目的，然經濟行為因其行為本質及類型
    ，於交易領域中有其特有之行為特性，法律原則上固應保障
    交易之秩序，於具體案例中，亦應顧及當事人雙方為交易行
    為時，是否具有具體情事，足認交易當事人所為行為違背正
    當經濟秩序而應予制裁，否則，經濟行為本身原寓有不同程
    度之不確定性或交易風險，交易雙方本應自行估量其主、客
    觀情事及搜集相關資訊，以作為其判斷之參考。以借貸、承
    攬或投資行為為例，交易之當事人本應自行考量對方之資格
    、能力、信用，及交易內容之投資報酬率、資金風險等等因
    素，除有該當詐欺罪之具體情事外，非謂當事人之一方有無
    法依約履行之情形，即應成立詐欺罪，否則刑事詐欺責任與
    民事債務不履行責任將失其分際。因債務人於債之關係成立
    後，未依債之本旨履行契約者，原因不一而足，舉凡因不可
    歸責於己之事由致給付不能，或因合法主張權利抗辯而拒絕
    給付，甚或負債之後另行起意給付遲延，皆有可能發生，非
    可遽以推定行為人自始即無意給付，況刑事被告依法不負自
    證無罪之責任，若無足可證明行為人自始出於為自己或第三
    人不法所有意圖之積極證據，依證據法則及論理法則，仍應
    認其拒絕給付或遲延不為履行，為債務不履行之民事糾葛，
    要難以單純債務不履行之狀態，擬制推測其行為之初已有詐
    欺之故意（最高法院46年台上字第260號判例要旨可參），
    又契約之締結，除非有違反法律強制、禁止規定或公共秩序
    、善良風俗、誠信原則以外，基於私法自治、契約自由原則
    ，當事人對於締約與否、締約對象、締約內容、履行方式等
    ，在締約過程中均可透過討價還價之方式，經自行評估，爭
    取對自己有利條件後而締約，倘認對方所擬契約條款對己不
    利、不公，自得拒絕與之締約，否則一旦締契後即應依約履
    行，要不得事後因認契約條款對己不利或較有利於對方，即
    遽認對方有施用詐術致其陷於錯誤之情。鑒於房地買賣應屬
    重大交易事件，交易價額動達數百萬、數千萬元，價額甚鉅
    ，交易風險亦甚高，本件告訴人於偵查中已自承：擔任藥師
    工作，前曾有買受房屋之經驗，簽約前有至現場看過2次，
    與交屋時之現狀相符等語，既係具有相當之教育程度，且又
    有買屋經驗，在未透過專業仲介而自行看屋，復與被告2 人
    洽談簽訂本件不動產買賣契約之情形下，在簽約時本應詳閱
    契約條款，且若對於房屋現況建築有所質疑，亦可事先查詢
    相關成屋買賣資料，已於前述，可知告訴人對於房屋現狀應
    經其考量與評估後，願而買受，是否有因被告2人之行為而
    陷於錯誤，購買上開建物，不無疑義。
(四)、另告訴人執以合約書並未載明改建情事，可證被告2人並未
    告知前節，然改建部分因未變更房屋坪數，買賣合約書係以
    現況交屋，並未逐一列舉有關房屋建築、格局等細項，於買
    賣合約中未加以載明，並無違反交易常情，亦難憑此遽認被
    告2人並未告知前節，承前各節，依偵查卷內所顯現之證據
    ，難認被告2人有以不實事項施以詐術，導致告訴人買受本
    件房屋、土地。至於告訴人以偵查筆錄記載與其所述不合，
    經本院勘驗卷內之偵訊光碟，其中99年9月28日檢察事務官
    詢問時，告訴人有提及地下室原為封建式建築，但告訴人購
    買時卻有通往戶外農地之門窗，嚴重影響地質結構，被告並
    未告知此項違法改建等節，筆錄並未詳加記載，其餘部分筆
    錄之記載與則與錄音內容大致相符，然依告訴人此部分之陳
    述，並無其他有關被告2人並未告知增建或改建之證明，且
    被告不自證己罪，亦無從僅以被告2人並未於99年9月28日開
    庭前之歷次庭訊均未陳述地下室原為封閉式建築，後有改建
    打通情事，遽認被告2人即有告訴人所指犯行，即原偵查機
    關並無應予調查之證據未予調查之違誤，附此敘明。
八、綜上所述，揆諸前開判例要旨及說明，本件被告2人於銷售
    房屋之初既無詐欺之故意，復未使用何詐術使人陷於錯誤，
    核與刑法第339條第1項之詐欺取財罪之構成要件有間，自難
    逕以該罪相繩。本件僅屬民事糾葛，難以被告2人有債務不
    履行之狀態，而推定其自始即有詐欺犯意。此外，復查無其
    他積極證據足以證明被告有何詐欺取財之犯行，自屬不能證
    明被告犯罪，準此，本件地檢署檢察官及高檢署檢察長均認
    被告等人涉犯上開罪嫌不足，分為不起訴、駁回再議聲請之
    處分，雖未論及告訴人亦指述地下室為封閉式建築改建落地
    窗乙節，然其結論並無影響，於法無違誤之處，且所論證之
    理由，亦無違反經驗法則、論理法則或其他證據法則之處，
    偵查卷內所存證據容未符合刑事訴訟法第251條第1項規定「
    足認被告有犯罪嫌疑」之起訴門檻，至於增建、改建部分係
    屬違章建築或有危害地質結構之疑慮，則應另循建築法等相
    關規定處理，聲請意旨指摘上開不起訴處分書及處分書採證
    有誤，揆諸前述理由，認聲請人所為交付審判之聲請為無理
    由，應予駁回。
據上論斷，應依刑事訴訟法第258條之3第2項前段，裁定如主文
。
中    華    民    國    100    年    2    月    25    日
                  刑事第二庭  審判長法  官  沈福財
                                    法  官  黃明展
                                    法  官  林青怡
上列正本證明與原本無異。
本件不得抗告。
中    華    民    國   100    年    2     月    25    日
                                    書記官  江芳耀